臺灣臺北地方法院刑事判決　　　　　　　　　　　　八十九年度易字第二五九號
　　公　訴　人　臺灣臺北地方法院檢察署檢察官
　　被　　　告　丙○○
　　選任辯護人　王建智
　　　　　　　　蘇雅慧
　　　　　　　　徐偉峰
右列被告因詐欺案件，經檢察官提起公訴（八十九年度偵字第八二七五號），本院判
決如左：
    主  文
丙○○無罪。
    理  由
一、公訴意旨略以：被告丙○○原係址設臺北市○○區○○路三十二號二樓之七長朔
    產業股份有限公司（下稱長朔公司）負責人，明知無給付價款之能力，竟意圖為
    自己不法之所有，先於民國八十八年七月八日，以動產擔保交易附條件買賣之方
    式，向福灣企業股份有限公司（下稱福灣公司）暨所屬交車經銷商中太汽車股份
    有限公司（址設臺北市○○區○○路一段一三九號二樓，下稱中太公司）購買Ｔ
    七─四四二三號自小客車，為動產擔保交易之債務人，約定總價金新台幣（下同
    ）一百十四萬二千九百三十九元，分二十四期給付，每月一期，每期付款四萬九
    千六百九十三元，在價金未付清之前，標的物所有權仍屬於出賣人所有，買受人
    僅得依約占有使用，不得任意處分，福灣公司暨中太公司誤信其資力，因而交付
    前揭汽車，乃丙○○在取得標的物後，僅付款第一期，即拒不付款，於八十八年
    七月三十一日，即將該標的物以二十三萬元典當予大有當舖，得款後逃匿不知去
    向，案經福灣公司訴由臺北市政府警察局信義分局報告偵辦，因認被告涉犯刑法
    第三百三十九條第一項詐欺罪嫌。
二、按犯罪事實應依證據認定之，無證據不得推定其犯罪事實。又不能證明被告犯罪
    者，應諭知無罪之判決，刑事訴訟法第一百五十四條、第三百零一條第一項分別
    定有明文。查公訴人認被告涉有上開犯嫌，無非以告訴人福灣公司職員辛○○、
    潘誌華於警偵訊中指訴綦詳，並有附條件買賣契約書及臺北市當舖商業同業公會
    典當單影本為主要論據。然訊據被告丙○○堅決否認有上開犯嫌，辯稱：車子是
    公司買的，買賣契約是伊簽的，但是車子是由業務員在開，業務員是劉進城、庚○○，車子拿去當的事情伊不知情，依公司八十八年一月至六月之營運情況，只
    要正常經營，公司絕不會付不出貸款等語。經查，
（一）被告丙○○係長朔公司負責人，於八十八年七月八日，長朔公司以動產擔保交
      易附條件買賣之方式，向福灣公司暨所屬交車經銷商中太公司購買Ｔ七─四四
      二三號自小客車，為動產擔保交易之債務人，約定總價金一百十四萬二千九百
      三十九元，分二十四期給付，每月一期，每期付款四萬九千六百九十三元，在
      價金未付清之前，標的物所有權仍屬於出賣人所有，買受人僅得依約占有使用
      ，不得任意處分，丙○○在取得標的物後，僅付款第一期，即未依約給付，延
      至八十八年十月十三日以匯款方式付款四萬九千六百九十三元後，即未給付任
      何價款等情，為被告、告訴代理人辛○○、乙○○一致供陳，核與告訴人狀訴
      相符，並有附條件買賣契約書、臺北市監理處簡覆表及匯款單附卷足憑，是前
      情要可認定。
（二）又系爭自小客車於八十八年七月三十一日，經人以二十三萬元典當予大有當舖
      ，並由不詳人於大有當舖收當紀錄上記載當戶住址姓名為：「北市○○路三十
      二號二樓之七，長塑（該單上即為此字之記載）實業有限公司，徐敬文」，嗣
      後系爭自小客車流當而由大有當舖另行出售予他人乙節，業據當時大有當舖負
      責收當系爭自小客車之戊○○於警訊及偵查中證述在卷，且有系爭自小客車之
      典當單、臺北市當舖商業同業公會八十九年三月二十七日北市當會八九祿字第
      一六八五號函影本附卷足憑，是前情亦無可疑。
（三）而被告是否應論以詐欺罪，首應審究被告主觀上是否具有不法所有意圖？本件
      系爭自小客車，於八十八年七月八日經被告任負責人之長朔公司買受後，即於
      八十八年七月三十一日不到一個月之時間，經人典當等情，已如（一）（二）
      之認定，是本件被告主觀上是否具有不法所有意圖，應審究１、被告是否為典
      當系爭自小客車之行為人，或同意由第三人代為典當？２、被告任負責人之長
      朔公司於買受系爭自小客車時，是否無資力，而有隱暪無資力不予付款之情事
      ？茲分論如下：
  １、被告是否為典當系爭自小客車之行為人，或同意由第三人代為典當？
（１）被告陳稱：系爭自小客車買受後，即交由業務員劉進城、庚○○使用，伊不知
      道典當之事等語；而壬○○（原名劉進城，於八十八年十月八日改名）證稱：
      系爭自小客車伊使用比較多，被告有使用幾天，、、、，典當當時車子是在伊
      手上，是伊將車子拿去典當，被告並沒有與伊提議要將車子典當等語；又庚○○結證證稱：附條件買賣合約書之保證人是伊簽名的，劉進城告訴伊他有案底
      信用不好，是劉進城要伊簽的等語；參以證人即負責銷售系爭自小客車之甲○○結證證稱：在長朔公司買車之後，八十八年十月匯款之前，被告有告訴伊車
      子不是伊在使用等語（見本院九十年四月十日訊問筆錄第七頁）；復自告訴代
      理人乙○○於九十年三月一日當庭提出之電話紀錄觀之，告訴人於八十八年九
      月七日、同年九月九日確與「劉先生」通話，綜上，被告所辯非全無可採。
（２）至證人壬○○於本院調查中固一度陳稱：當時被告還欠伊錢，算是被告提議將
      車子賣掉等語（見本院九十一年一月四日訊問筆錄），嗣改稱：被告與伊有債
      權債務關係，後來公司倒閉找不到人，才將車子拿去典當，、、、，被告沒有
      親口答應伊將車子典當，因為當時找不到人，他公司倒閉等語（見本院九十一
      年二月十九日訊問筆錄第三頁），檢察官乃於九十一年二月十九日庭期聲請本
      院將所有壬○○之筆錄提示予壬○○，壬○○詳視所有筆錄後表示：典當當時
      車子當然是在伊手上，是自己將車子牽去典當的，被告沒有與伊共同提議將車
      子典當等語（見本院九十一年二月十九日訊問筆錄第五頁），是壬○○前述「
      算是被告提議將車子賣掉」之證詞尚無足資以為不利被告之認定。
（３）另大有當舖負責本件收當之戊○○於警訊中證稱：於八十八年七月三十一日，
      Ｔ７─４４２３號自用小客車所有人丙○○將該自小客車開到本當舖典當二十
      三萬元等語（見偵卷第三頁反面），於偵查中證稱（未具結）：車子是被告拿
      來典當的等語（見偵卷第二十五頁反面），此與壬○○證稱：車子是伊拿去當
      的等語不符，又戊○○於本院調查、審理時，經本院依大有當舖住址即臺北市
      ○○路三十六號一樓傳喚結果，回證註記遷移不明；又據戊○○戶籍址即臺東
      縣臺東市○○路○段二四二巷二十五號，傳拘無著；再據戊○○於警訊筆錄中
      所陳製作警訊時工作地址即臺北市○○路○段一九五號傳喚結果，回證註明無
      此人；另查戊○○於警訊中所留行動電話即0000000000之帳寄地址
      為臺北市○○路○段一九五號一樓；復函詢財政部國稅局查戊○○最近一年度
      之報稅資料以明其現住址，經該局臺東縣分局於九十一年三月二十五日以南區
      國稅東縣服字第０九一０００三七五五號函覆戊○○於最近一年度並無申報資
      料（該函附資料清單身分證字號為Ｚ000000000，經本院請承辦人另
      再傳真戊○○之身分證字號Ｚ000000000之資料清單，仍無申報資料
      ）；再向臺北市當舖商業同業公會函詢戊○○現任職之當舖，該會於九十一年
      三月七日以上當會九十一林字第０八二號函覆戊○○於九十年三月十七日，因
      前任職之千順當舖已讓渡，亦不知行蹤；復函臺北市政府警察局詢戊○○是否
      申報流動人口，經該局以九十一年三月十五日以北市警戶字第０九一三二九０
      九０００號函覆該局並無此資料；又函請臺東市警察局查詢戊○○現是否住居
      於戶籍址即臺東縣臺東市○○路○段二四二巷二十五號，該局於九十一年四月
      二十五日以（九一）警刑五字第０九一０二三五０五號函覆，戊○○設籍該處
      ，惟目前行方不明等情，本院實無從傳拘證人戊○○到庭與被告對質，是難據
      戊○○於警訊及偵查中與證人壬○○不同之證述，而為不利被告之認定。
（４）雖大有當舖負責人丁○○於本院結證證稱：當舖收車要有原始資料、進口資料
      、核對身分證、引擎號碼，不是車輛所有人不可以去當車，、、、，而本件何
      以有動產擔保，當舖仍收當，可能是電腦壞掉，又車子之所有人不是徐敬文，
      卻收當，要問經辦人戊○○等語（見本院九十年六月二十九日訊問筆錄第四頁
      ），惟本院依職權函詢臺北市當舖商業同業公會，該公會表示質當自小客車，
      依當舖法第十五條規定當舖應查驗持當人身份證件未列其他文件，但業者為保
      障自身權益，依慣例會要求持當人檢附行車執照，核對車輛是否為持當人所有
      ，又該會之會員已有電腦作業設備者，目前可循電腦資訊向公路監理資訊服務
      網路查詢該車有無失竊及是否禁止異動、動保設定，惟未裝設電腦之業者恐難
      比照辦理，另上述資訊網路因作業有空窗期其正確性亦不完全，又業者向該會
      申請流當證明，僅需填具申請書，檢附當日收當物品登記簿影本，經公會承辦
      人員核對資料相符並有依規定填送日報表即可出具證明，該會不負調查流當物
      是否為報失物或動產擔保抵押之責等情，有該公會九十年十二月十二日北市當
      會九０林字第０七二號函附卷可佐，顯見依當舖之作業程序，非所有人，未持
      所有文件，將有動產擔保抵押之小客車持往典當，並非無可能，而本件實際作
      業程序為何，因傳拘證人戊○○無著，而未得明確，實無得據所有人始可持當
      之正常作業程序，而認被告即為典當系爭自小客車之行為人。
（５）綜上所陳，此部分被告所辯尚非全無可採，又查無無積極證據，即難認被告確
      為典當系爭自小客車之行為人或同意他人代為典當。
  ２、被告任負責人之長朔公司於買受系爭自小客車時，是否無資力，而有隱暪無資
      力不予付款之情事：
      被告辯稱：長朔公司於八十八年一月至六月之營運情況正常，伊當時是買車要
      給庚○○、劉進城去擴展業務，如果公司運作正常一定可以償還等語，而被告
      任負責人之長朔公司於八十八年七月八日，以動產擔保交易附條件買賣之方式
      ，買受系爭自小客車，每期應繳價金四萬九千六百九十三元等情，已認定如前
      ；參以長朔公司於八十八年一月、二月之銷售額計有二千六百四十九萬二千一
      百四十三元，於同年三、四月之銷售額計有二千三百零四萬八千七百六十五元
      ，於同年五、六月之銷售額計有二千三百一十四萬四千九百六十八元等情，有
      臺北市營業人銷售額與稅額申報書三份附卷可佐；而中太公司負責銷售系爭自
      小客車之甲○○結證證稱：被告於訂契約時就把所有支票交給公司，、、、，
      伊是先將資料交給告訴人，大概是隔二天告訴人徵信後說沒有問題，才去對保
      簽附條件買賣契約書，再開分期票等語（見本院九十年四月十日訊問筆錄第四
      頁），雖被告自承開給告訴人之支票於八十八年七月十日即拒絕往來，然無得
      僅據此即遽認被告於買受系爭自小客車時主觀上即有不法所有之意圖，綜上所
      陳，被告所辯非無可採。
    綜上，難認被告任負責人之長朔公司購買系爭自小客車，被告主觀上有不法所有
    之意圖，此外又查無其他積極證據足認被告確有詐欺之情事，不能證明被告犯罪
    ，依法應諭知無罪之判決。
三、又動產擔保交易法第三十八條之罪，其犯罪主體為動產擔保交易之債務人。本件
    動產擔保交易之債務人既為長朔公司，被告為長朔公司之負責人，雖實際將車子
    交由第三人使用之人為被告，但其究非債務人，而該法並無如稅捐稽徵法第四十
    七條就公司負責人亦予適用之規定，依罪刑法定主義之原則，尚難論被告負該條
    之罪，附此敘明。
四、至壬○○是否涉有侵占罪嫌，應由公訴人另行偵處。
據上論斷，應依刑事訴訟法第三百零一條第一項，判決如主文。
本案經檢察官己○○到庭執行職務
中    華    民  國      九十一      年      五      月    三十        日
                                      臺灣臺北地方法院刑事第四庭
                                          法  官  陳  嘉  琪
右正本證明與原本無異。
如不服本判決，應於判決送達後十日內，向本院提出上訴狀。
                                          書記官  林  素  霜
中    華    民    國      九十一      年      五      月    三十一      日
